【裁判字號】    88,簡上,499
【裁判日期】    900727
【裁判案由】    返還股金
【裁判全文】
臺灣臺中地方法院民事判決                  八十八年度簡上字第四九九號
    上  訴  人  乙○○
    被  上訴人  丙○○
    訴訟代理人  甲○○
右當事人間請求返還股金事件，上訴人對於中華民國八十八年六月三十日本院臺中簡
易庭八十八年度中簡字第一一００號第一審判決提起上訴，上訴人並為訴之追加，本
院判決如左：
    主    文
上訴及追加之訴均駁回。
第二審及追加之訴訴訟費用由上訴人負擔。
    事    實
甲、上訴人方面：
壹、聲明：
一、原判決廢棄。
二、被上訴人應連帶給付上訴人新台幣貳拾伍萬元及自民國（下同）八十三年十二月
    十日起至清償日止，按年息百分之十八計算之利息，暨自八十三年十二月十日起
    至清償日止，按每萬元每月貳佰元計算之違約金。
三、第一、二審訴訟費用由被上訴人負擔。
貳、陳述：除與原審判決書所載者相同茲予引用外，補稱：
一、被上訴人已自認有於八十三年八月十日，確有向上訴人借款貳拾伍萬元，其後被
    上訴人復為否認，原審採用其事後否認之詞，實有未當。
二、系爭貳拾伍萬元之借款，被上訴人甲○○有付利息四個月（即八十三年八月十日
    至八十三年十二月十日，貳拾伍萬元，每萬元每月壹佰伍拾元），計壹萬伍仟元
    。
三、被上訴人甲○○確實有三筆貳拾伍萬元借款，其中二筆記載於八十三年七刖二十
    一日契約，另一筆借款由甲○○簽發，八十三年八月十五日為發票日，付款人為
    上海商業銀行之支票，支票號碼0000000，面額貳拾伍萬元支票交付予上
    訴人，惟該支票，甲○○於八十三年八月十日改簽同額之本票，到期日為八十三
    年十二月十日之本票，取回原來支票。
參、證據：除援用原審所提之立證方法，提出華僑銀行0000000000000
    0號活期存摺一份、計算表一份、八十七年八月一日富德字第八七一一七號律師
    函一份為證
乙、被上訴人方面：
壹、聲明：駁回上訴。
貳、陳述：除與原審判決書所載者相同茲予引用外，補稱：
一、被上訴人甲○○於八十三年五月十五日，向上訴人借款貳拾伍萬元，簽發上海商
    業銀行八十三年八月十五日票號0000000號，面額貳拾伍萬元之支票一紙
    交付上訴人，計借款三個月，後經兩造同意另開立票號0000000、面額貳
    拾伍萬元，發票日八十三年五月十五日、到期日八十三年八月十五日本票一紙交
    換上開支票，該紙本票，被上訴人甲○○與上訴人於鈞院八十七年度簡上字第四
    三一號案件中達成和解。
二、上開上海商業銀行支票與本案無關。上訴人於一審時陳稱：系爭借款於八十三年
    八月十日以現金支付被上訴人甲○○，約定年息百分之十八，清償日為八十三年
    十二月十日，（參鈞院八十八年度中簡字第一一００判決），借款四個月，被上
    訴人甲○○豈會簽發離借款日僅五日即到期之八十三年八月十五日支票交付上訴
    人？
三、八十三年十一月一日，被上訴人甲○○匯款肆萬伍仟伍佰元予上訴人，係給付被
    上訴人甲○○另行積欠上訴人一筆伍拾萬元、一筆壹拾伍萬元二個月利息（每萬
    元月參佰伍拾元）之款項，其中無上訴人所指稱之利息。
參、證據：援用原審所提之立證方法，補提借款及付款明細表一份為證。
丙、本院依職權調閱本院八十七年度中簡字第二三六二號、八十七年度簡上字第四三
    一號民事卷宗參辦。
    理    由
壹、程序部分：按訴之變更或追加，非經他造同意，不得為之。但第二百五十五條第
    一項第二款至第六款情形，不在此限。又訴狀送達後，原告不得將原訴變更或追
    加他訴。但有下列各款情形之一者，不在此限：二請求之基礎事實同一者。民事
    訴訟法第四百四十六條第一項、第二百五十五條第一項第二款定有明文。查上訴
    人於原審依借款返還請求權關係起訴請求被上訴人給付借款及利息，嗣於本院追
    加違約金請求權，請求被上訴人應連帶自八十三年十二月十日起就其主張之借款
    本金貳拾伍萬元，按每萬元每月貳佰元給付違約金，其追加之訴與原訴之請求基
    礎事實應屬同一，是其於本院提起追加之訴，於法尚無不合，合先敘明。
貳、實體部分：
一、上訴人起訴主張：被上訴人甲○○於八十三年八月十日，向上訴人借款貳拾伍萬
    元，約定利息按年息百分之十八計算，如違約不為給付即應按每萬元每月貳佰元
    計付違約金，被上訴人甲○○並應於八十三年十二月十日清償。詎被上訴人甲○
    ○除正常支付利息至八十三年十二月十日外，本金則未遵期清償。是被上訴人二
    人於八十四年二月間，商得上訴人同意，將前開借款轉作投資被上訴人共同開立
    之桑弧廣告企劃股份有限公司之股金，而成為該公司股東。惟於被上訴人告知上
    訴人入股後，上訴人屢向被上訴人索取股票及帳款明細，被上訴人多所推委，嗣
    後更告知上訴人入股之金額因公司接文化大街個案失敗已經虧損。直至上訴人於
    八十七年間，因向被上訴人甲○○請求另筆同額借款時（本院八十七年度簡上字
    第四三一號），方知被上訴人並未將借款轉為入股金，爰本於借貸法律關係，請
    求被上訴人連帶給如聲明所示之借款、利息暨違約金。
二、被上訴人則否認上訴人之主張，並以被上訴人甲○○於八十三年五月十五日，向
    上訴人借款貳拾伍萬元，簽發上海商業銀行八十三年八月十五日票號00000
    00號，面額貳拾伍萬元之支票一紙交付上訴人，計借款三個月，後經兩造同意
    另開立票號0000000、面額貳拾伍萬元，發票日八十三年五月十五日、到
    期日八十三年八月十五日本票一紙交換上開支票，該紙本票，被上訴人甲○○與
    上訴人於八十七年度簡上字第四三一號民事案件中達成和解。且上訴人於一審時
    陳稱：系爭借款於八十三年八月十日以現金支付被上訴人甲○○，約定年息百分
    之十八，清償日為八十三年十二月十日，借款四個月，被上訴人甲○○豈會簽發
    離借款日僅五日即到期之八十三年八月十五日之支票，交付上訴人；另八十三年
    十一月一日，被上訴人甲○○匯款肆萬伍仟伍佰元予上訴人，係給付被上訴人甲
    ○○另行積欠上訴人一筆伍拾萬元、一筆壹拾伍萬元二個月利息（每萬元月參佰
    伍拾元）之款項，其中無上訴人所指稱之利息等語置辯。
三、按當事人主張有利於己之事實者，就其事實應負舉證之責任。民事訴訟法第二百
    七十七條前段定有明文。又當事人主張有金錢借貸關係存在，須就其發生所須具
    備之特別要件即金錢之交付及借貸意思表示互相一致負舉證之責任。本件上訴人
    主張被上訴人甲○○於八十三年八月十日，有向其借款貳拾伍萬元，此事實既為
    被上訴人所否認，上訴人自應負舉證證明其與被上訴人甲○○間，確有消費借貸
    之意思表示合致，並交付借款貳拾伍萬元予被上訴人甲○○之事實。經查：
（一）本件上訴人主張向其借款貳拾伍萬元之人為被上訴人甲○○，依上訴人主張之
      事實，與其訂有消費借貸契約之人為被上訴人甲○○，被上訴人丙○○雖為被
      上訴人甲○○之夫，惟其既非上訴人所主張消費貸契約之當事人，被上訴人丙
      ○○與上訴人並無消費借貸法律關係存在，上訴人起訴主張依消費借貸返還請
      求權，請求被上訴人丙○○與被上訴人甲○○連帶給付如聲明所示之本金、利
      息暨違約金，顯無理由，合先敘明。
（二）又上訴人主張被上訴人甲○○於八十三年八月十日，有向其借款貳拾伍萬元之
      事實，惟業經被上訴人甲○○所否認，上訴人就其有於八十三年八月十日交付
      貳拾伍萬元予被上訴人甲○○之事實，於原審中本陳稱就該借款交付及被上訴
      人甲○○給付利息之事實，無法舉證（詳參原審八十八年五月十八日言詞辯筆
      錄），於本院審理時，則提出上訴人於華僑銀行0000000000000
      0號活期存摺一份、計算表一份，主張被上訴人甲○○就系爭貳拾伍萬元借款
      曾給付肆個月之利息壹萬伍仟元，然被上訴人甲○○固不否認曾於八十三年十
      一月一日，有匯款肆萬伍仟伍佰元予上訴人，惟否認該款有上訴人所稱之利息
      存在。查：上開存摺紀錄中八十三年十一月一日，被上訴人甲○○確有匯款肆
      萬伍仟伍佰元予上訴人，依上訴人所提之計算表，該肆萬伍仟元，其中貳萬元
      是被上訴人甲○○參與上訴人八十三年十一月十日起會之互助會款；陸仟元是
      積欠上訴人肆拾萬元之一個月利息；肆仟伍佰元是積欠借款參拾萬元一個月之
      利息；其他壹萬伍仟元，則為系爭貳拾伍萬元八十三年八月十日至八十三年十
      二月十日之利息，然上訴人上開之陳述，業經被上訴人甲○○所否認，按上訴
      人主張上開利息清償之事實，既經被上訴人甲○○所否認，其自當就係爭肆萬
      伍仟伍佰元清償之明細加以舉證證明，惟上訴人就其上述主張其與被上訴人甲
      ○○有互助會款債務、及另二筆各肆拾萬元、參拾萬元借款之事實，未能證以
      實其說，是上訴人主張被上訴人甲○○八十三年十一月一日所支付之肆萬伍仟
      伍佰元，其中壹萬伍仟元，係被上訴人甲○○於八十三年八月十日，向其借款
      貳拾伍萬元之四個月利息，即無可採。又上訴人亦稱：被上訴人甲○○確實有
      三筆貳拾伍萬元借款，其中二筆記載於八十三年七刖二十一日契約，另一筆借
      款由甲○○簽發，八十三年八月十五日為發票日，付款人為上海商業銀行之支
      票，支票號碼0000000，面額貳拾伍萬元支票交付予上訴人，惟該支票
      ，甲○○於八十三年八月十日改同額之本票，到期日為八十三年十二月十日之
      本票，取回原來支票云云，按上訴人既稱：其於八十三年八月十日以現金貳拾
      伍萬元交付被上訴人甲○○以為借款，約定清償期四個月即八十三年十二月十
      日到期，依一般交易習慣，借用人均簽發清償日之遠期支票，交付貸款者收執
      ，以利發票日屆至貸款者即得主張權利，是按理被上訴人甲○○自當簽發發票
      日為八十三年十二月十日之支票交付上訴人方屬合理，上訴人竟稱被上訴人甲
      ○○簽發交付，發票日為八十三年八月十五日之支票，以為交付，顯違常情。
      且被上訴人甲○○於八十三年八月十日如確有借款，其即得簽發本票交付上訴
      人收執，何需先行簽發發票日八十三年八月十五日之支票，於交付支票後，再
      轉開八十三年八月十日之本票換回，上訴人主張之情節，與常情不符，實無足
      採。
（三）再查，卷附兩造於八十三年七月二十一日簽立之債務清償契約書記載：二、借
      款債務部分：１乙方同意開立以乙方（即被上訴人甲○○）為發票人，甲方（
      即上訴人乙○○）為受款人，到期日八十三年八月八日、八月十日、八月十五
      日、八月三十日、九月八日，面額各為參拾萬元、貳拾伍萬元、貳拾伍萬元、
      伍拾萬元、貳拾萬元之本票四紙予甲方收執。２、乙方同意開立，以乙方為發
      票人，付款日為八十三年八月十日、票號Ａ0000000、付款人中國國際
      商業銀行台中分行，面額肆拾萬元支票交乙方收執。依上開記載，被上訴人甲
      ○○僅簽發二紙本票，各係金額貳拾伍萬元，而上開二筆各貳拾伍萬元借款被
      上訴人甲○○已取回本票等情，為上訴人所不否認，是依兩造簽訂之債務清償
      契約書亦無從證明上訴人於八十三年八月十日，有借款貳拾伍萬元予被上訴人
      之事實。
（四）另上訴人曾以被上訴人甲○○之借款貳拾伍萬元為入股金之事實，固為被上訴
      人甲○○所不否認，惟上訴人主張該入股金為被上訴人甲○○於八十三年八月
      十日向其借款貳拾伍萬元之借款，此則為被上訴人甲○○所否認並辯稱：該入
      股金係八十三年月五十五日，簽發到期日八十三年八月十五日，票號ＴＨ00
      00000號向上訴人借款貳拾伍萬元之借款，並無八十三年八月十日之借款
      等語。按上訴人所提出附卷被上訴人甲○○對其寄發之律師函中，函中雖載有
      ：…股金貳拾伍萬元，並於八十五年十一月六日，經法院清償肆拾陸萬元貳仟
      柒佰元等語，然依上開記載尚無法證明上訴人所稱曾於八十三年八月十日交付
      借款貳拾伍萬元予被上訴人甲○○，並以該筆借款約定轉為入股金之事實。且
      經本院調說閱本院八十七年度中簡字第二三六二號民事卷宗，上訴人於該案以
      上述票號ＴＨ0000000號本票，向被上訴人甲○○請求付票款及借款，
      被上訴人甲○○抗辯該筆借款，業已轉為入股金，兩造復於二審中達成和解，
      由被上訴人甲○○同意給付上訴人貳拾伍萬元，有上開案號卷宗在卷可參，然
      被上訴人甲○○既辯稱：其與上訴人協議入股之借款，為八十三年五月十五日
      之貳拾伍萬元借款，並否認八十三年八月十日有另行借款貳拾伍萬元，而上訴
      人既否認被上訴人甲○○之抗辯，並主張該入股款，係另筆八十三年八月十日
      之貳拾伍萬元借款，則上訴人就其於八十三年八月十日，確有交付被上訴人甲
      ○○貳拾伍萬元之事實，即應負舉證之責，惟上訴人就其主張八十三年八月十
      日之貳拾伍萬元確實存在之事實，未能舉證證明，已敘明如前，則被上訴人抗
      辯，上訴人所稱之入股金，係八十三年五月十五日之貳拾伍萬元借款，即屬可
      採。
四、綜上，被上訴人丙○○與上訴人間並無消費借貸法律關係存在，且上訴人就其於
    八十三年八月十日，有另行交付一筆系爭借款貳拾伍萬元之借款予被上訴人甲○
    ○之事實，亦無法舉證證明，是上訴人主張被上訴人甲○○於八十三年八月十日
    向其借款貳拾伍萬元，於八十三年十二月十日到期未還，爰依消費借貸返還請求
    權，請求被上訴人二人連帶給付如聲明所示之本金、利息及違約金，即無理由，
    不應准許。原審就上訴人請求之本金及利息部分，為上訴人敗訴之判決，即無不
    合，應予維持，上訴論旨求為廢棄，即無理由，應予駁回。另上訴人於本院追加
    違約金請求權，另行請求被上訴人連帶給付八十三年十二月十日起至清償日止按
    每萬元每月佰元計算之違約金，為無理由，應併予駁回。
五、兩造其餘主張及所提證據與本院上開論斷無涉或無違，不予贅述。
六、據上論結，本件上訴為無理由，追加之訴亦無理由，依民事訴訟法第四百三十六
    條之一第三項、第四百四十九條第一項、第七十八條，判決如主文。
中        華        民        國  九十    年      七      月  二十七    日
                                臺灣臺中地方法院民事第四庭
                                    審判長法官  王      銘
                                    法      官  林  學  晴
                                    法      官  王  金  洲
右為正本係照原本作成。
本判決不得上訴。
中        華        民        國  九十    年      七      月  二十七    日
                                    法院書記官


司法院資訊處製作；財團法人民間司法改革基金會備份。
